最高法院民事判決　　　　　　　　　　　　　　　八十八年度台上字第三○三八號
　　上 訴 人　丙　○
　　　　　　　乙○○
　　被上訴人　甲○○
右當事人間請求拆屋還地等事件，上訴人對於中華民國八十七年十一月二日台灣高等
法院高雄分院第二審判決（八十六年度上字第三八一號），提起上訴，本院判決如左
：
    主  文
原判決廢棄，發回台灣高等法院高雄分院。
    理  由
本件被上訴人主張：坐落高雄縣大寮鄉○○段二二一之七號土地為伊所有，竟遭上訴
人乙○○所有如第一審附圖所示之建屋無權占用，並由上訴人及第一審共同被告李金
壽住居其內，顯不法侵害伊之土地所有權等情，爰依民法第七百六十七條之規定，訴
請上訴人及李金壽拆屋還地，及連帶給付伊新台幣（下同）七萬七千七百二十二元暨
自民國八十五年十月二十七日起至拆屋還地之日止每月一萬二千九百五十四元相當租
金之損害金之判決（第一審法院判命上訴人乙○○拆屋還地及自八十五年十月二十七
日起至交還土地之日止按月給付被上訴人六百三十六元之損害金，暨命上訴人丙○自
系爭土地遷出，而駁回被上訴人其餘之訴，經上訴人各就其受不利判決部分提起上訴
，被上訴人就其敗訴部分，則未聲明不服）。
上訴人乙○○則稱：系爭土地自二二一號土地分割而來，分割前之土地應有部分系伊
胞兄林棟自其曾祖父林拾輾轉繼承所有，系爭房屋乃林拾於日據時期所建，林棟嗣於
五十年間予以舊屋翻修，復於六十六年間因賽駱瑪颱風毀損，再予翻修；嗣後再以二
二一號土地應有部分為擔保，向被上訴人設定抵押權，被上訴人因實行抵押權而拍賣
抵押物致取得上開土地之應有部分，致使土地與房屋原為林棟所有，因拍賣結果致土
地與房屋各異所有人，依法應有法定地上權存在，縱使被上訴人事後因分割而取得系
爭土地，林棟之法定地上權應不受影響，而林棟死亡後，系爭房屋由伊繼承，伊自亦
取得法定地上權，從而伊使用系爭土地即非無權占有。系爭土地上有其他原共有人建
造之房屋存在，顯然當初全體共有人間已默示成立分管契約。又使用房屋必須使用該
房屋之基地，因此，除有特別情事外，應推斷為土地買受人之被上訴人已容許上訴人
之系爭建物存在，默許上訴人可繼續使用土地等語。
上訴人丙○則以：伊占有使用系爭房屋，係經上訴人乙○○之允許，乙○○非無權占
有，伊因使用系爭房屋而使用系爭土地，亦非無權占有等語，資為抗辯。
原審維持第一審所為上訴人敗訴部分之判決，駁回渠等之上訴，係以：兩造對於訴外
人即上訴人乙○○之兄林棟原為坐落高雄縣大寮鄉○○段二二一號（分割前地號）土
地之共有人，其上有未保存登記房屋一棟（門牌號碼為高雄縣大寮鄉○○路七七八號
，改編前為同路四七號），六十六年間上開房屋被賽駱瑪颱風吹垮，林棟曾予修建；
嗣林棟於七十年四月八日以上開二二一號土地之應有部分向被上訴人借款並設定抵押
權，惟屆期未清償，被上訴人乃實行抵押權，林棟所有上開二二一號土地之應有部分
於七十二年四月二十八日由被上訴人承受拍定，形成林棟為系爭房屋之所有權人，卻
無基地所有權之局面，嗣二二一號土地經共有人訴請分割結果，被上訴人分得二二一
之七號，林棟所有之系爭房屋則坐落於被上訴人所分配之該土地上，七十六年十一月
八日林棟死亡，系爭房屋乃由上訴人乙○○單獨繼承，及上訴人丙○係得乙○○同意
而使用系爭建物等事實，均不爭執，並有土地登記簿謄本、戶籍登記簿謄本、遺產稅
免稅證明書各一份為證，且經調閱台灣高雄地方法院八十四年度重訴字第一七○號分
割共有物案卷審認無訛。查兩造就系爭建物乃林棟於六十六年間，賽駱瑪颱風後，重
新建造，亦即林棟為建物原始起造人之事實，本均表不爭執，且經上訴人乙○○具狀
自認在卷。乙○○嗣後既無法證明原來之自認與事實不符，且係出於錯誤而自認，則
其主張係先祖林拾原始所建之遺產，而欲撤銷之前所為之自認，即無可取。則被上訴
人主張系爭未保存登記之建物乃乙○○之兄林棟建造，於七十六年十一月八日死亡後
，由乙○○繼承取得之事實，即堪信實。次查系爭土地分割前確有林棟所建系爭房屋
及原共有人余瓊娥、林大助所有建物存於共有土地上，業經另案台灣高雄地方法院八
十四年度重訴字第一七○號分割共有物事件審認明確，有該確定判決書足參；又依證
人林大助所證，林大助等人間，就原共有土地並無訂立書面或明示之分管契約存在；
然觀各共有人間已實際上劃定使用範圍建有房舍等建物，對各自占有管領之部分亦互
相容忍，對於他共有人使用、收益、各自占有之土地未予干涉，迄土地分割已歷多年
，應認上訴人乙○○抗辯有默示分管契約存在一事，應屬可採。系爭建物與土地因拍
賣結果致所有權非同屬一人，已如前述，此際新取得共有權之被上訴人是否仍應受原
共有人間默示分管契約之拘束﹖系爭建物對被上訴人共有之土地有無民法第八百七十
六條第一項法定地上權之適用﹖乃本件爭執之所在。揆諸司法院大法官會議釋字第三
四九號解釋，分管契約並無對抗善意第三人之效力。本件被上訴人自始否認林棟係基
於分管契約而在共有土地上建造系爭建物，而上訴人並未提出證據證明被上訴人於承
受拍定系爭土地共有權時，知或可得而知其前手林棟與其他共有人間存有上項默示分
管契約存在，是被上訴人主張該默示分管契約無拘束伊之效力，即堪採信。第按「土
地及其土地上之建築物，同屬於一人所有，而僅以土地或僅以建築物為抵押者，於抵
押物拍賣時，視為已有地上權之設定。」固為民法第八百七十六條第一項所明定。此
條所稱土地除指單獨屬一人所有外，是否亦包括共有土地，實務上及學者間，雖有認
若共有人在分管地上建造房屋，在法律觀念上房屋及基地固非同一人所有，然在社會
觀念上常被認為同一人所有，又其房屋利用基地之關係，並無明顯之法律關係，為顧
全社會經濟利益，避免爭端及拆屋起見，應認為拍定人對於該房屋之基地，已有地上
權之設定為宜。然由前述大法官會議解釋文之精神以觀，拍賣程序既屬買賣行為之一
種，則拍賣後之房屋對於基地，是否有法定地上權，自應以拍定人是否知或可得而知
其前手與共有人間對建物之使用共有土地存有分管契約而定。亦即如拍定人係明知或
可得而知執行債務人與共有人間存有分管契約即有該法定抵押權規定之適用，若拍定
人乃善意第三人自無仍應受該分管契約拘束致使執行債務人之建物對拍定土地享有法
定地上權。依上說明，本件被上訴人於受讓系爭土地應有部分時既屬善意第三人，原
分管契約對其不生拘束力，則拍賣後該共有土地上之系爭建物對該共有土地，自無民
法第八百七十六條第一項所定法定地上權存在。復按，共有土地之分割經判決確定者
，即生共有關係終止及原共有人各自取得分得部分所有權之效力，共有人對於他共有
人分得部分即喪失共有權，則其占有該部分土地除另有約定外，即難謂有法律上原因
，有最高法院五十一年台上字第二六四一號判例可參。查系爭建物雖為未保存登記，
然為上訴人乙○○承自林棟之事實，已如前述，是該上訴人對系爭建物有事實上處分
權要無庸疑，而系爭建物占有被上訴人所有系爭土地並無法定地上權等合法權源，亦
如前述，從而，被上訴人訴請上訴人乙○○拆除建物並將系爭土地交還即屬正當；又
上訴人丙○使用系爭建物雖經乙○○同意，然因使用房屋勢須占用基地，乙○○之占
用基地行為既無合法權源，則被上訴人請求丙○遷出系爭土地亦屬有理由。又按無法
律上原因，無權使用系爭土地，客觀上即受有相當於租金之利益，此為社會通念。本
件乙○○無權占用之土地面積為五十三平方公尺，其申報地價每平方公尺一千四百四
十元，有鳳山地政所複丈成果圖及地價冊附卷可稽，又城市地方建築基地之租金，以
不超過土地申報價額年息百分之十為限，為土地法第一百零五條準用第九十七條所規
定。依勘驗現場結果，審酌系爭土地所處位置、工商繁榮程度，系爭建物為磚造老舊
建物，利用基地之經濟利益情狀，認本件相當租金之利益以上開土地申報價額，以年
息百分之十為適當，且依此計算上訴人乙○○應給付被上訴人自八十五年四月二十六
日起至同年十月二十六日止計六個月之租金，計三千八百十六元（ 1440 元× 53 ＝
76320 , 76320 ×10% ＝7632, 7632÷12×6 ＝3816）及自八十五年十月二十七日起
至交還上開土地之日止，按月給付上訴人六百三十六元（7632÷12＝636 ），當屬允
洽，且上訴人亦表示對上開不當利益之計算不爭執，是被上訴人在上開範圍內之請求
，即屬有理由等詞，為其判斷之基礎。
惟查上訴人曾辯稱：使用房屋必須使用該房屋之基地，因此，除有特別情事外，應推
斷為土地買受人之被上訴人已容許上訴人之系爭建物存在，默許上訴人可繼續使用土
地等語（見原審卷第二一七頁反面、第二五○頁），自屬防禦方法之一種，原審對於
此項抗辯，並未在判決理由項下記載其意見，遽維持第一審上訴人敗訴部分之判決，
自屬違背法令。次按「凡同父異母或同母異父之兄弟姊妹均為民法第一千一百三十八
條第一項第三款同一順序之繼承人。」司法院著有院字第七三五號解釋，可資參照。
本件上訴人乙○○曾向原法院提出戶籍謄本一份附卷為證（見原審卷(一)第一三八頁、
第一三九頁），依該戶籍謄本之記載，上訴人乙○○與林棟係同父母（即父－邱清雲
，母－林李拿）所生，而林棟另有同母異父（即母－林李拿，父－丙○）之妹許月英
、許鶯蓮、許秀蓮三人，倘許月英等三人未對林棟之遺產拋棄繼承，且系爭建物尚未
分割屬上訴人乙○○單獨所有，依上開司法院解釋意旨，系爭建物似非上訴人乙○○
所得單獨繼承，此攸關被上訴人請求上訴人乙○○拆除系爭建物，上訴人乙○○是否
有事實上之處分權存在，自有待原審法院再詳查審認。末查原判決及第一審判決均無
附圖，致兩造爭訟之建物、土地究何所指，均屬不明，案經發回，應注意及之，並此
明。上訴論旨，指摘原判決不當，聲明廢棄，非無理由。
據上論結，本件上訴為有理由，依民事訴訟法第四百七十七條第一項、第四百七十八
條第一項，判決如主文。
中      華      民      國    八十八    年     十一     月    二十六    日
                              最高法院民事第一庭
                                  審判長法官  李  錦  豐
                                        法官  楊  鼎  章
                                        法官  李  慧  兒
                                        法官  王  茂  修
                                        法官  陳  碧  玉
      右正本證明與原本無異
                                              書  記  官
中      華      民      國    八十八    年     十二     月    二十二    日
                                                                       Ｋ
